臺灣高等法院臺中分院民事判決
                                      109年度上字第503號
上  訴  人  戴徐麗華（即庚○○之繼承人）

            戴俊豪（即庚○○之繼承人）

            林子翔  

共      同
訴訟代理人  張仕賢律師
被上訴人    林弘仁  
訴訟代理人  石娟娟律師
訴訟代理人  辛○○  
複 代 理人  許博堯律師
上列當事人間請求拆屋還地事件，上訴人對於中華民國109年7月
31日臺灣臺中地方法院108年度訴字第730號第一審判決提起上訴
，本院於110年7月27日言詞辯論終結，判決如下：
    主  文
上訴駁回。
第二審訴訟費用由上訴人負擔。
    事實及理由
壹、程序部分：
　　按客觀預備合併之訴，第一審如就先位之訴為原告勝訴判決
    ，在尚未確定前，備位之訴之訴訟繫屬並未消滅，且在第一
    審所為之訴訟行為，於第二審亦有效力，是該備位之訴，縱
    未經第一審裁判，亦應解為隨同先位之訴繫屬於第二審而生
    移審之效力，即原告先位之訴勝訴，備位之訴未受裁判，經
    被告合法上訴時，備位之訴即生移審效力，第二審認為先位
    之訴無理由時，即應就備位之訴加以裁判（最高法院108年
    度台上字第1951號判決意旨參照）。查被上訴人於原審所提
    先位之訴，主張兩造間就其所有坐落臺中市○區○○段00000○0
    0000○00000○00000地號土地（以下合稱系爭土地）之不定期
    租地建屋契約，業經被上訴人合法終止，請求上訴人戴徐麗
    華、戴俊豪（下稱戴徐麗華2人）應將系爭土地上門牌號碼
    為臺中市○區○○○路00號之建物（下稱系爭建物），即如臺中
    市○○地政事務所民國108年6月6日複丈成果圖即原判決附表
    （下稱附表）「占用房屋欄」所示之房屋拆除，並將如附表
    「占用土地欄」所示土地返還予被上訴人，及請求上訴人林
    子翔應自如附表「占用房屋欄」所示之房屋遷出；於備位之
    訴，主張如兩造之不定期租地建屋契約未終止或消滅，因系
    爭建物已超過20年以上，應類推適用民法第833條之1之規定
    ，酌定不定期租地建屋契約之存續期間，爰請求酌定兩造不
    定期租地建屋契約之存續期間。原審就被上訴人先位之訴為
    勝訴判決，上訴人不服，提起上訴，揆諸前揭說明，被上訴
    人備位之訴即生移審之效力，倘本院審理結果認被上訴人上
    開先位之訴為無理由，則應就其備位之訴加以裁判，合先敘
    明。
貳、實體部分：
一、被上訴人主張：系爭土地為被上訴人繼承自其先人取得。訴
    外人甲○○與被上訴人之先人於26年間成立不定期租地建屋契
    約，由甲○○承租系爭土地，以興建未辦理保存登記之1層土
    造房屋（下稱原房屋）。甲○○之孫乙○○(即甲○○之長女丙○○
    之子)於70年間以申請就地整建為由，將原房屋改建為加強
    磚造2層之系爭建物。嗣於85年間，戴徐麗華2人之被繼承人
    庚○○受讓取得系爭建物之事實上處分權，並於92年間於系爭
    建物加蓋鋼鐵造之第3層。該租地建屋契約，依契約目的及
    當事人真意，應為定有租至房屋不堪使用時為止之期限。而
    系爭建物自26年建造完成起，迄今已逾80餘年，超過原始建
    材合理使用年限甚久，除去事後補強部分，因自然耗損毀壞
    ，已達不堪使用之程度，被上訴人自得依土地法第103條第1
    款規定終止該租地建屋契約，該租地建屋契約已消滅或終止
    ，系爭建物無權占用系爭土地，戴徐麗華2人應將系爭建物
    拆除，並返還土地予被上訴人。另庚○○將系爭建物出租予林
    子翔占有使用中，林子翔亦無權占用系爭4筆土地，應自系
    爭建物遷出。又如租地建屋契約尚未終止或消滅，因系爭建
    物自建造完成起迄今已逾20年，應得類推適用民法第833條
    之1規定，請求酌定該不定期租地建屋契約之存續期間。爰
    於先位之訴，依民法第767條第1項之規定，求為命：㈠林子
    翔應自如附表「占用房屋欄」所示之房屋遷出。㈡戴徐麗華2
    人應將如附表「占用房屋欄」所示之房屋拆除，並將如附表
    「占用土地欄」所示土地返還予被上訴人。另於備位之訴，
    類推適用民法第833條之1規定，請求酌定兩造不定期租地建
    屋契約之存續期間（原審就被上訴人先位之訴部分，為上訴
    人敗訴判決，上訴人不服，提起上訴）。並答辯聲明：上訴
    駁回。
二、上訴人則以：原房屋業已於70年間因配合都市計畫拓寬道路
    拆除，經乙○○向臺中市政府工務局申請就地整建核准後，重
    新整建為加強磚造二層（嗣加蓋頂樓）之系爭建物，被上訴
    人最遲在73年間申辦土地分割時，即知上情，而仍自71年間
    整建完畢後持續收取地租至今，可見被上訴人同意將原房屋
    重建為系爭建物。又庚○○於78年間以承租人身分繳納地租，
    於斯時起就系爭土地另與被上訴人合意成立基地租賃契約。
    另系爭建物屋齡迄今僅38年，歷經921大地震及其後之大、
    小地震，結構仍完整，外觀無明顯裂痕，現供營業及居住，
    具備房屋通常使用效能，可見系爭建物並無不堪使用之情事
    。建築師公會出具之鑑定報告書以不相關之固定資產耐用年
    數表所載耐用年限，推斷系爭建物已屆35年使用期限，並以
    現行耐震法規而非興建時耐震法規為標準，判定系爭建物之
    現況無法符合耐震要求，不足採憑。是以，上訴人依土地法
    第103條第1款規定終止兩造間租地建屋契約，自不合法，系
    爭建物占有系爭土地具備合法權源。又兩造間租地建屋契約
    屬債權性質，與地上權屬物權性質不同，被上訴人自不得類
    推適用民法第833條之1規定請求酌定兩造間租地建屋契約之
    存續期間等語，資為抗辯。並上訴聲明：㈠原判決廢棄。㈡被
    上訴人於第一審之訴及假執行之聲請均駁回。
三、本件經兩造為爭點整理如下：（見本院卷㈢第234至235頁）
㈠、不爭執事項：
１、系爭土地為被上訴人於44年2月21日因受贈自其先人而登記取
    得所有權。
２、於26年間，被上訴人之先人與甲○○成立不定期租地建屋契約
    ，甲○○並在系爭土地上興建原房屋，原房屋為一層土造房屋
    ，門牌號碼為○○巷0號，於49年間整編為○○○巷00號（見原審
    卷㈠第41頁），嗣於70年10月7日，因道路拓寬，由乙○○向臺
    中市政府工務局申請就地整建，於核准公文記載，拆除構造
    ：磚木造一層一棟，整建構造：加強磚造二層一棟（見原審
    卷㈠第237頁），門牌號碼於80年11月1日整編為○○○路00號。
    又庚○○於85年1月31日自丁○○○受讓系爭房屋事實上處分權（
    依據原審卷㈠第205頁之房屋稅籍記錄所載移轉異動原因為買
    賣贈與分割繼承），並在92年間於該房屋頂樓增建鋼鐵造的
    構造物（見原審卷㈠第209頁、第211頁），即為目前現況之
    建物。
３、庚○○於000年0月0日死亡，戴徐麗華2人繼承取得系爭建物之
    事實上處分權。
４、系爭建物占有系爭土地情形，如原判決附圖所示。
５、系爭建物由庚○○出租予林子翔。
６、被上訴人自74年10月間以前向乙○○、丁○○○收取系爭土地之租
    金，自75年間起至107年8月間，則向庚○○收取系爭土地租金
    。
７、被上訴人依據土地法第103條第1款，分別於107年12月27日以
    ○○郵局000號存證信函及起訴狀繕本之送達對庚○○為終止不
    定期租地建屋契約之意思表示，庚○○均已分別收受送達通知
    。
㈡、爭點：
１、乙○○於70年間在系爭土地上向臺中市政府工務局申請就地整
    建加強磚造二層一樓建物，是否經被上訴人同意？
２、庚○○有無在78年間另與被上訴人成立租賃契約？
３、系爭建物是否有不堪使用之情事？
４、被上訴人依據土地法第103條第1款之規定，主張本件租地建
    屋契約已消滅或終止，依據民法第767條第1項之規定，請求
    戴徐麗華2人應將系爭建物拆除，將土地返還被上訴人，有
    無理由？
５、被上訴人主張本件租地建屋契約已終止，林子翔無權占用系
    爭土地，應自系爭土地上之系爭建物遷出，有無理由？
６、被上訴人於預備之訴，主張類推適用民法第833條第1項，請
    求法院酌定被上訴人與戴徐麗華2人之租地建屋契約之存續
    期間，有無理由？
四、得心證之理由：
㈠、按租用建築房屋之基地，契約年限屆滿時，出租人得予收回
    ，為土地法第103條第1款所明定。復按土地之租賃契約以承
    租人自行建築房屋而使用之為其目的者，非有相當之期限不
    能達其目的，故當事人雖未明定租賃之期限，依契約之目的
    探求當事人之真意，亦應解為定有租至房屋不堪使用時為止
    之期限。出租人並無同意承租人重建之義務，否則在不定期
    基地租賃，只要承租人有重建房屋之必要，出租人即有同意
    之義務，除非承租人有違反租賃契約之情事，出租人即永久
    不得收回基地，不定期限變成無限期，幾與喪失所有權無異
    ，顯失租賃之意義。至於最高法院51年台上字第2987號判例
    意旨所謂地上所建之房屋因故滅失，而租用基地之契約要未
    失其存在，出租人有同意重建義務者，係指房屋因火災焚燬
    等而致滅失而言，與房屋因年久破舊不堪之自然因素而有重
    建必要之情形不同（最高法院89年度台再字第7號判決意旨
    參照）。又租賃期限屆滿後，承租人仍為租賃物之使用收益
    ，而出租人不即表示反對之意思者，視為以不定期限繼續契
    約，民法第451條定有明文。民法第451條所謂不即表示反對
    之意思，係指一般交易觀念所認為相當之時間內，未表示反
    對之意思而言，此項意思表示不必以明示之方法為之（最高
    法院37年上字第8288號裁判先例意旨參照）。又土地法第10
    3條第1款規定，亦不排除民法第451條之適用（最高法院74
    年度台上字第161號民事裁判意旨參照）。
㈡、查，於26年間，被上訴人之先人與甲○○成立不定期租地建屋
    契約，甲○○於系爭土地上興建原房屋，原房屋為一層土造房
    屋，門牌號碼為○○巷0號，於49年間整編為○○○巷00號；嗣於
    70年10月7日，因道路拓寬，由乙○○向臺中市政府工務局申
    請就地整建，於核准公文記載拆除構造：磚木造一層一棟，
    整建構造：加強磚造二層一棟，門牌號碼於80年11月1日整
    編為○○○路00號；庚○○於85年1月31日自丁○○○受讓系爭房屋
    事實上處分權，並在92年間於該房屋頂樓增建鋼鐵造的構造
    物，即為目前現況之建物等情，為兩造所不爭執（見不爭執
    事項２），應為事實。而本件經原審囑託臺中市○○○建築師公
    會（下稱鑑定機關）就系爭建物進行鑑定，經鑑定機關對照
    房屋稅籍登記表、房屋平面圖記載，原房屋之主牆為土造、
    屋頂為竹架蓋茅草之木竹磚土造建築物，而系爭建物現況為
    加強磚造式之地上二層（頂樓增建鋼鐵造構造物一樓）建築
    物，而研判原有之土造房屋已全面性拆除重建（見鑑定報告
    書第11至12頁）。而衡諸甲○○在26年間承租系爭土地建築房
    屋，原結構為主牆土造、屋頂為竹架蓋茅草之木竹磚土造建
    物，至70年10月7日乙○○申請就地整建時，已歷時40餘年，
    且依原房屋之結構應已不堪用，且無法支撐70年間所建造之
    系爭建物，則鑑定機關研判原有之土造房屋已全面性拆除重
    建，堪可採信。原房屋既已在70年間不堪使用，且全部拆除
    ，則關於最初甲○○與被上訴人之先人間之不定期租地建屋契
    約期限應已屆滿，被上訴人於斯時本得依土地法第103條第1
    款之規定，收回系爭土地。
㈢、惟乙○○在70年10月7日，於系爭土地拆除磚木造一層一棟建物
    ，並整建為加強磚造二層一棟建物，嗣庚○○在92年間於系爭
    建物屋頂增建鋼鐵造之構造物等情，為兩造所不爭執，業如
    前述。被上訴人固主張其並未同意乙○○在系爭土地上重建系
    爭建物，是直到本件訴訟始知乙○○於系爭土地改建房屋之行
    為，兩造間之不定期租賃契約應因原房屋滅失而消滅，並稱
    因被上訴人長年旅居法國，無法得知原房屋已經拆除重建，
    證人辛○○雖有收租，亦不知原房屋已拆除重建云云。然查，
    被上訴人於74年10月間以前，向乙○○、丁○○○收取系爭土地
    之租金，而自75年間起至107年8月間，則向庚○○收取系爭土
    地租金，為兩造所不爭執（見不爭執事項６）；再據證人辛○
    ○於本院證稱：關於系爭土地，在74年以前，都是由伊母親
    向承租人收取租金；74年以後，伊依據伊母親的交待收取租
    金；被上訴人知道土地有出租給他人蓋房子，也知道伊母親
    一直有在收租金（見本院卷㈢第350頁至353頁），顯見被上
    訴人因長期居住國外，對於其母親及證人辛○○代為將系爭土
    地出租而收取租金乙節知悉，應有全權交由其母親及證人辛
    ○○處理出租系爭土地事宜之意思。而按代理人之意思表示‧‧
    ‧明知其事情或可得而知其事情，致其效力受影響時，其事
    實之有無，應就代理人決之。民法第105條前段定有明文。
    衡以原房屋在26年間興建，於70年間因已不堪使用乙節，應
    均為被上訴人，及其代理人即被上訴人母親暨證人辛○○所得
    預見，加以證人辛○○及其母親均居住台中市，辛○○並曾在庚
    ○○於系爭建物經營水族館時，至系爭建物收取租金等節，亦
    為證人辛○○證述在卷（見本院卷㈢第351頁、第360頁），則
    此數十年期間，就其管理收租之系爭土地，豈有不知其上結
    構為土造、屋頂為竹架蓋茅草之原房屋已經滅失，而重新建
    築為二層加強磚造之系爭建物之理，被上訴人辯稱伊或辛○○
    均不知原房屋已經拆除重建云云，核與常情不符，不足採信
    。是以，原於26年間所訂之基地建物租賃契約，於70年間因
    全部拆除而滅失，租約年限已屆滿；惟乙○○於租約年限屆滿
    後，於原承租基地範圍內重建系爭建物，嗣由庚○○受讓系爭
    建物並占有使用系爭土地，而被上訴人仍持續向庚○○收取租
    金至107年8月間，足認被上訴人於租賃期限屆滿後，對於庚
    ○○關於系爭土地之使用收益，未即表示反對之意思，且繼續
    收取租金，依據民法第451條規定及上開說明，應視為以不
    定期限繼續租賃契約。則庚○○之繼承人戴徐麗華2人與被上
    訴人間之不定期限租地建屋契約之租期，自應解為至系爭建
    物不堪使用時止屆滿。
㈣、被上訴人主張系爭建物已不堪使用，依土地法第103條第1款
    之規定，亦得收回系爭土地等語，而為上訴人所否認。按土
    地之租賃契約，不論係租地後自建房屋，或承受前手之房屋
    後始租用該基地，均係以承租人使用其房屋為目的，非有相
    當之期限不能達其目的，故當事人雖未明定租賃之期限，依
    契約之目的探求當事人之真意，亦應解為定有租至房屋不堪
    使用時為止之期限。所謂不堪使用之原因，除因房屋本身材
    質與結構，在長時間正常使用中，產生漸進之耗損毀壞外，
    尚包括因不可抗力所造成之自然毀壞，致不能為通常之使用
    之情形；否則，在未明定租賃期限之租地建屋契約，一旦房
    屋遭受不可抗力之天災受損，出租人將永無收回之期，顯違
    雙方當事人租地建屋之原始目的而有失情理之平（最高法院
    95年度台上字第388號民事裁判意旨參照）。查，本件經原
    審囑託鑑定機關就系爭建物之現狀，有無結構或安全上之疑
    慮乙節進行鑑定，經鑑定機關鑑定結果認：台灣位處歐亞、
    太平洋及菲律賓板塊交接處，大小地震頻繁，系爭建物位處
    台灣台中之東區鄰車籠埔斷層。系爭建物於70年拆除興建，
    台灣自921大地震後，有關建築物之耐震法規及安全係數多
    次調整修訂，已大幅提高建築之耐震能力，依系爭建物之現
    況，將無法滿足現行法規之耐震需求，將明顯無法抵擋未來
    大地震之侵襲；依據固定資產耐用年數表之規定，一般加強
    磚造耐用年限為35年，系爭建物已超過法定耐用年限；加上
    既有建物上方增建鋼鐵造構造物，及現場鑽心取樣之混凝土
    抗壓強度測試110kgf/c㎡，已無法滿足現行設計混凝土強度2
    10kgf/c㎡最低之需求，已呈現混凝土強度衰減之現象，如依
    現況辦理符合現行耐震規範之補強設計，必須將現行結構系
    統作大幅度之補強，除上述需辦理建造執照乙事，其所牽涉
    之內容將更加多元，所需費用更加龐大，現行標的物已使用
    39年（法定耐用35年），加上系爭建物所處位置，將來面臨
    重大地震災害之發生，恐無法達成一定之結構安全性，並建
    議：如為確保使用之年限及安全，應為拆除重建較為恰當等
    語（見鑑定報告書12至至18頁）。上訴人則主張固定資產耐
    用年數表所規定之耐用年數，為固定資產之折舊最短年限，
    不是固定資產之最長使用年限（或壽命），認系爭建物不得
    僅以建築年數逾上開年數表所定之耐用年數，即認已不堪使
    用等語。查，依據作成上開鑑定報告之鑑定人己○○於本院陳
    稱：其鑑定報告引用財政部固定資產耐用年數表之理由，是
    因在學校訓練過程及鑑定實務上，都是以此耐用年數表做為
    參考，在公共工程之構造物生命週期的標準使用年限，都以
    財政部固定資產耐用年數表作為報拆之標準。耐用年數表本
    身不是鑑定結構安全的依據，因為所有建築材料都會有生命
    週期，年數表或年限是用來參考，就判斷結構安全的比重不
    會很重，只是參考。其鑑定結構安全最主要是以現場標的物
    之實際狀況為依據；混凝土強度會因為建築物使用年數的經
    過而下降，下降理由就因材料的生命週期，強度會因為時間
    經過而衰減；建築物的強度最主要有兩個部分來支撐，一是
    鋼筋的抗拉強度 ，二是混凝土的抗壓強度，混凝土的強度
    不足會對於結構安全有很大的影響，因系爭建物抗壓強度降
    低一半，抗地震強度就折減一半，所以遇到強震的時候容易
    產生結構的影響；台灣中部地區之建築物雖有大部分係採用
    舊有耐震係數規範，或已超過耐用年數表之年限，但不見得
    都有結構上安全的疑慮；系爭建物有結構上安全疑慮，主要
    是在於混凝土抗壓強度問題；系爭建物上方增建鋼鐵構造物
    對建築物載重有一定影響，但無法判斷影響比例為何等語（
    見本院卷㈢第224至233頁）。則本件鑑定人主要是依據系爭
    建物混凝土強度因時間之經過而下降，抗震強度因此折減，
    致影響系爭建物之結構，並非以固定資產耐用年數表作為鑑
    定之主要依據甚明。
㈤、上訴人雖又辯稱：系爭建物目前仍維持良好物理狀態，並無
    裂痕或漏水等情形，且依肉眼、身體及五官感受，可輕易判
    斷系爭建物並無不堪使用等語。查，本件雖據鑑定人己○○證
    稱：於鑑定過程中，並未發現系爭建物混凝土剝落、鋼筋外
    露、建物傾斜或自外觀可看出有安全疑慮等情（見本院卷㈢
    第229頁），惟結構安全與否本難僅以肉眼判斷，且系爭建
    物之牆面、柱子、天花板因曾經裝修（見本院卷㈢第232頁、
    鑑定報告書第73、74、77、78、79頁），而無從直接以外觀
    判斷。況且系爭建物係經鑽心取樣之混凝土進行抗壓強度測
    試，其抗壓強度明顯下降，方認定有結構安全之疑慮，故尚
    難僅以外觀看起來無何缺損，而逕認系爭建物無結構安全之
    疑慮。又本件既經鑑定人陳述上開系爭建物之外觀情形，上
    訴人請求本件應再就系爭建物外觀有無混凝土保護層剝落、
    柱混凝土碎裂、鋼筋外露等情為現場勘驗，核無必要，附此
    說明。
㈥、上訴人復辯以：系爭建物歷經921大地震，其後至109年5、6
    間，亦發生過規模4-10、震度4-7之有感地震，仍維持良好
    狀態，且台中市東區房屋屋齡超過40年以上者比比皆是，不
    得以屋齡或耐用年數表做系爭建物是否堪用之判斷依據云云
    。惟據鑑定人己○○前揭陳述：耐用年數表只是參考依據，而
    因系爭建物之材料混凝土，本身有其生命週期，隨時間之經
    過，強度會隨之衰減，而於88年間發生之921大地震距本件
    鑑定時，亦已經過20年之久，尚難僅以系爭建物經過921大
    地震或其後發生之地震未發生建物傾斜，或於外觀上無顯著
    裂痕等情，即認系爭建物之現況無結構安全之疑慮。
㈦、衡以本件鑑定人為專業建築師，且於鑑定報告敘明其鑑定方
    法，並以鑽心取樣混凝土進行抗壓強度之科學測試，而判斷
    系爭建物抗壓強度明顯不足，如將來面臨重大地震災害發生
    ，恐有結構安全之虞，並建議為確保使用之年限及安全，應
    為拆除重建為恰當，核其鑑定方法及結論，並無不合理或矛
    盾之處，堪可做為本件參酌之依據。而房屋是否不堪使用，
    未必須達現實上已發生傾斜、破損之程度始足當之，倘若發
    生結構上可能發生危及人身及財產安全之虞，亦應認已不堪
    使用。系爭建物雖非位處車籠埔斷層，然台灣位於歐亞、太
    平及菲律賓板塊交接處，地震頻繁，亦無法排除發生重大地
    震之可能，系爭建物之抗壓強度已明顯不足，發生重大地震
    時，即無法保障居住於系爭建物之人身及財產安全，應認系
    爭建物應有不堪使用之情形。至上訴人援引內政部所定災害
    後危險建築物評估辦法及所附緊急通報表、評估明細表（見
    本院卷㈢第25至63頁）、都市危險及老舊建築物結構安全性
    能評估辦法、住宅性能評估實施辦法等規定（見本院卷㈢第1
    09至163頁），主張鑑定機關並未依據該等評估辦法或表單
    認定系爭建物是否為危險建物，不足以做為本件認定系爭建
    物是否不堪使用之依據。惟上開內政部所定災害後危險建築
    物評估辦法及所附緊急通報表、評估明細表，應是針對已經
    發生災害之建築物評估損害之具體狀況，做為相關單位、人
    員採取相關措置之依據，另有其規範之目的，與本件認定系
    爭建物是否不堪使用，為屬二事，尚難以鑑定機關未以之為
    鑑定依據，而認其所作成之鑑定報告不可採。另都市危險及
    老舊建築物結構安全性能評估辦法、住宅性能評估實施辦法
    等規定，係主管機關就各該建物之結構安全性能所定各項評
    估項目之規定，並有評估人員資格之規定，然該等規定係為
    達成法規所預設之目的所定，亦不得以本件鑑定人未符合該
    等法規所定評估人員之資格，或未依該等法規所定項目評估
    ，即認本件鑑定報告不可採。另上訴人主張系爭建物及其同
    時興建之相鄰3棟建物，結構為正方形規則性結構，經921大
    地震後結構仍相當堅固，無不堪使用之情形等語，並引用學
    者關於耐震結構設計之著作所載：在許多大地震中，發現結
    構物配置不良之不規則性結構，是致結構發生破壞之主因，
    一般規則性建築物在地震中的彈性較易掌握等語為據（見本
    院卷㈡第231至235頁）。惟查，建築物結構之強度，或與其
    結構形狀是否呈規則性相關，然決定結構強度之重要因素尚
    有混凝土強度及鋼筋使用數量及綁紮程度等情。而系爭建物
    是在70年間興建，鋼筋綁紮工法及要求，未若94年7月以後
    耐震規範嚴格，其混凝土經鑽心採樣結果，強度亦因時間之
    經過而低於現行結構設計混凝土強度之一半，業據鑑定人己
    ○○前揭陳述明確。是以縱系爭建物之結構呈規則形狀，然亦
    可能因系爭建物本身混凝土強度不足，而有結構安全之疑慮
    。故而上訴人以系爭建物與同時興建之相鄰建物結構規則方
    正，應無結構安全疑慮云云，尚無足採。
㈧、基上，被上訴人主張系爭建物因有結構安全之疑慮，應拆除
    重建，已達不堪使用之狀態，洵屬可採。則依上開說明，被
    上訴人與戴徐麗華2人間之不定期基地建屋之期限應已屆至
    ，被上訴人自得依土地法第103條第1款之規定，收回系爭土
    地。
㈨、按所有人對於無權占有或侵奪其所有物者，得請求返還之。
    對於妨害其所有權者，得請求除去之。民法第767條第1項前
    段、中段定有明文。按房屋不能脫離土地而獨立存在，使用
    房屋必須使用該房屋之基地，故占有基地者，係房屋所有人
    ，而非使用人。倘房屋所有人無權占有該房屋之基地，基地
    所有人本於土地所有權之作用，於排除地上房屋所有人之侵
    害，即請求拆屋還地時，得一併請求亦妨害其所有權之使用
    該房屋之第三人，自房屋遷出（最高法院102年度台上字第2
    32號號裁判意旨參照）。查，被上訴人與戴徐麗華2人之租
    地建屋契約既未定期限，依據上開說明，係以房屋不堪使用
    時，而認其契約年限屆滿，且系爭建物已於前揭鑑定報告作
    成時之109年5月14日達不堪使用之狀態，則該租約至少應於
    109年5月14日期限屆至而消滅，戴徐麗華2人於斯時起就系
    爭土地自無合法占用權源，則被上訴人依據民法第767條第1
    項前段、中段請求戴徐麗華2人應將系爭建物坐落系爭土地
    如附表所示占用房屋部分拆除，並將該部分土地返還被上訴
    人，應屬有據。又系爭建物由庚○○出租予林子翔，而由林子
    翔占有使用，為兩造所不爭執（見不爭執事項５），並經原
    審至現場勘驗屬實（見原審卷㈠第284-1頁），應屬事實，則
    林子翔占有系爭土地對於被上訴人而言，並無正當使用權源
    ，故被上訴人請求林子翔遷出占用系爭土地之系爭房屋，亦
    屬有據。
五、綜上所述，被上訴人於先位之訴，依據民法第767條第1項前
    段、中段之規定，請求林子翔應自如附表「占用房屋欄」所
    示之房屋遷出，及請求戴徐麗華2人應將系爭建物如附表「
    占用房屋欄」所示之房屋拆除，並將如附表「占用土地欄」
    所示土地返還予被上訴人，均有理由，應予准許。又被上訴
    人先位之訴既有理由，其備位之訴部分，自無庸再行審酌。
    從而，原審所為上訴人敗訴之判決，核無違誤，上訴意旨指
    摘原判決不當，求予廢棄改判，為無理由，應予駁回。
六、本件事證已臻明確，兩造其餘之攻擊或防禦方法及所提證據
    ，經本院審酌後均認與本件之結論無涉，茲不再一一論列，
    併予敘明。
七、據上論結，本件上訴為無理由，爰判決如主文。
中　　華　　民　　國　 110　　年　　 8　　月　　17　　日
              民事第五庭    審判長法　官  許秀芬
                                  法　官  游文科
                                  法　官  李慧瑜
正本係照原本作成。
上訴人得上訴。
如不服本判決，須於收受判決送達後20日內向本院提出上訴書狀
，其未表明上訴理由者，應於提出上訴後20日內向本院提出上訴
理由書狀（均須按他造人數附具繕本）。
上訴時應提出委任律師為訴訟代理人之委任狀。具有民事訴訟法
第466條之1第1項但書或第2項之情形為訴訟代理人者，另應附具
律師及格證書及釋明委任人與受任人有該條項所定關係之釋明文
書影本。如委任律師提起上訴者，應一併繳納上訴審裁判費。

                                  書記官  陳秀鳳

中　　華　　民　　國　 110　　年　　 8　　月　　17　　日